臺灣新北地方法院刑事判決　　　　　　110年度金訴字第473號
公　訴　人　臺灣新北地方檢察署檢察官
被　　　告　薩竣壕



上列被告因詐欺等案件，經檢察官提起公訴（110 年度偵字第38
01號），本院合議庭裁定改行簡式審判程序，判決如下：
    主  文
丙○○犯三人以上共同詐欺取財罪，處有期徒刑壹年壹月。未扣
案之犯罪所得新臺幣捌仟元沒收，於全部或一部不能沒收或不宜
執行沒收時，追徵其價額。
    事  實
一、丙○○自民國109 年8 月間某日起，參與真實姓名、年籍資
    料不詳，綽號「阿鴻」及自稱「黃品詮」（下稱「阿鴻」、
    「黃品詮」）之成年人所屬、三人以上以實施詐術為手段之
    詐欺集團（參與犯罪組織部分不另為不受理之諭知，詳後）
    ，並以提領數額2%比例之對價，擔任俗稱「車手」，負責向
    受騙民眾收取詐欺款項之工作。其明知與該不詳之人間均以
    通訊軟體傳遞訊息，向受騙被害人收取詐欺款項，再以迂迴
    隱密方式轉移所提款項，製造資金移動軌跡之斷點，以掩飾
    資金來源及去向，仍與「黃品詮」、「阿鴻」等所屬詐欺集
    團成員共同意圖為自己不法之所有，基於三人以上詐欺取財
    、掩飾及隱匿特定犯罪所得之來源及去向之洗錢犯意聯絡，
    先由該詐欺集團不詳成員於109 年9 月4 日8 時30分許，致
    電甲○○佯稱為健保局、警察、檢察官等人員（冒用政府機
    關公務員部分未據起訴，且無事證足認丙○○有犯意聯絡，
    詳後），向甲○○佯稱健保卡違法涉及洗錢，需交付新臺幣
    （下同）40萬元保證金，另須匯款10萬元云云，致甲○○信
    以為真而陷於錯誤，於同日12時15分至26分許，在新北市○
    ○區○○路000 號旁巷弄內，將40萬元現金交付與依指示到
    場收取款項之丙○○，丙○○再返回桃園市平鎮區某處，將
    上開款項轉交「黃品詮」，「黃品詮」當場交付8,000 元予
    丙○○作為報酬後，將剩餘款項轉交予其餘詐欺集團成員，
    以此方式詐欺牟利，並將犯罪所得以現金型態轉移，藉此製
    造金流之斷點，使偵查機關難以追查勾稽帳戶金流及贓款來
    源、去向。嗣甲○○察覺受騙，報警處理，經警方調閱監視
    錄影器畫面後，始悉上情。
二、案經甲○○訴由新北市政府警察局永和分局報告臺灣新北地
    方檢察署檢察官偵查起訴。
    理  由
一、本案被告丙○○所犯係死刑、無期徒刑、最輕本刑為3 年以
    上有期徒刑以外之罪，其於準備程序中就前揭被訴事實為有
    罪之陳述，經受命法官告知簡式審判程序之旨，並聽取公訴
    人、被告之意見後，本院合議庭認為適宜由受命法官獨任進
    行簡式審判程序，依刑事訴訟法第273 條之1 第1 項規定，
    裁定由受命法官獨任進行簡式審判程序。是本案證據之調查
    ，依刑事訴訟法第273 條之2 規定，不受同法第159 條第1 
    項、第161 條之2 、第161 條之3 、第163 條之1 及第164 
    條至第170 條所規定證據能力認定及調查方式之限制，合先
    敘明。
二、上開事實，業據被告於警詢、偵查中及本院準備程序暨審理
    中均坦承不諱（見臺灣新北地方檢察署110 年度偵字第3801
    號卷【下稱偵卷】第4 頁至第6 頁、第46頁至第54頁、本院
    110 年度金訴字第473號卷【下稱審卷】第52頁、第58頁），
    核與證人即告訴人甲○○於警詢時及偵查中具結指訴之受詐
    騙情節相符（偵卷第9 頁至第10頁、第34頁至第36頁），並
    有取款憑條、存摺內頁影本、計程車叫車紀錄、行動電話通
    訊軟體對話擷圖、交通違規紀錄、監視器影片翻拍照片各1
    份附卷可稽（偵卷第11頁至第14頁、第18頁至第27頁背面）
    ，足認被告前開任意性自白與事實相符，堪以採信。綜上所
    述，本案事證明確，被告犯行堪以認定，應依法論科。
三、論罪：
(一)按洗錢防制法業於105 年12月28日修正公布，並於106 年6 
    月28日生效施行。為徹底打擊洗錢犯罪，新法乃依照國際防
    制洗錢金融行動工作組織（Financial Action Task Force
    ）40項建議之第3 項建議，並參採聯合國禁止非法販運麻醉
    藥品和精神藥物公約及聯合國打擊跨國有組織犯罪公約之洗
    錢行為定義，將洗錢行為之處置、多層化及整合等各階段，
    全部納為洗錢行為，而於新法第2 條規定：「本法所稱洗錢
    ，指下列行為：一、意圖掩飾或隱匿特定犯罪所得來源，或
    使他人逃避刑事追訴，而移轉或變更特定犯罪所得。二、掩
    飾或隱匿特定犯罪所得之本質、來源、去向、所在、所有權
    、處分權或其他權益者。三、收受、持有或使用他人之特定
    犯罪所得。」以求與國際規範接軌。過去實務認為，行為人
    對犯特定犯罪所得之財物或利益作直接使用或消費之處分行
    為，或僅將自己犯罪所得財物交予其他共同正犯，祇屬犯罪
    後處分贓物之行為，非該條例所規範之洗錢行為，惟依新法
    規定，倘行為人意圖掩飾或隱匿特定犯罪所得來源，而將特
    定犯罪所得直接消費處分，甚或交予其他共同正犯，而由共
    同正犯以虛假交易外觀掩飾不法金流移動，即難認單純犯罪
    後處分贓物之行為，應仍構成新法第2 條第1 或2 款之洗錢
    行為（最高法院108 年度台上字第1744號、第2425號、第25
    00號判決意旨參照）。
(二)觀諸本案犯罪型態，係由多人縝密分工方能完成之集團性犯
    罪，除被告外，尚包括聯繫取款車手之「阿鴻」、向車手收
    受款項之「黃品詮」及撥打電話施用詐術之不詳成員乙節，
    此據被告及告訴人於警詢及偵查中均供述在卷，足見被告主
    觀上對於與其共犯本件詐欺取財犯行之人已達三人以上乙情
    有所認知，其行為自構成刑法第339 條之4 第1 項第2 款之
    三人以上共同詐欺取財罪。又該罪係屬法定刑1 年以上7 年
    以下有期徒刑之罪，為洗錢防制法第3 條第1 款所規定之特
    定犯罪，而被告係依「阿鴻」之指示，前往向告訴人取得詐
    欺款項後再交予「黃品詮」，由其轉交予其餘詐欺集團所屬
    成員等情，此據被告於警詢時供稱：伊係以通訊軟體與「阿
    鴻」聯繫，現已不知道聯絡方式，不清楚集團有幾人，也不
    知道分工，也不知道「黃品詮」後來把錢交給誰等語（偵卷
    第5 頁及背面、審卷第51頁），足見被告對於自己經手之款
    項最終由何人取走、做何利用均不知悉，客觀上顯係透過現
    金之多次轉交製造多層次之資金斷點，使偵查機關除藉由監
    視器錄影畫面鎖定車手、收水者外，難以再向上溯源，並使
    其餘集團共犯得以直接消費、處分，以掩飾不法金流移動之
    虛假外觀，而達到隱匿該特定犯罪所得之去向、所在之結果
    ，且被告主觀上對於其行為將造成掩飾、隱匿該詐欺犯罪所
    得去向、所在之結果應屬明知，猶仍執意為之，其所為自非
    僅係為詐欺集團取得犯罪所得，而兼為洗錢防制法第2 條第
    2 款之掩飾、隱匿特定犯罪所得來源及去向之行為。綜上所
    述，核被告所為，係犯刑法第339 條之4 第1 項第2 款之三
    人以上共同詐欺取財罪及違反洗錢防制法第2 條第2 款規定
    ，而犯同法第14條第1 項之一般洗錢罪。
(三)被告受「阿鴻」指示，負責收取贓款，並將款項轉交「黃品
    詮」，其所為係屬整體詐欺行為分工之一環，且利用他人之
    行為，達成詐欺犯罪之結果，故被告應就其所參與犯行所生
    之全部犯罪結果共同負責。是被告與「阿鴻」、「黃品詮」
    及其餘姓名、年籍不詳之詐騙集團成員間，有犯意聯絡及行
    為分擔，應論以共同正犯。另刑法第339 條之4 第1 項第2 
    款之三人以上共同犯詐欺取財罪，其本質即為共同犯罪，本
    件主文自毋庸再於「三人以上共同冒用政府機關及公務員名
    義詐欺取財罪」前再記載「共同」（最高法院83年度台上字
    第2520號刑事判決意旨參照）。
(四)被告所為三人以上共同詐欺取財罪及一般洗錢罪，目的均為
    不法牟取告訴人金融帳戶內之金錢，乃屬同一犯罪決意及預
    定計畫下所為階段行為，依一般社會通念，其等實施詐術、
    前往取款及隱匿該等詐欺犯罪所得之去向及所在之行為，具
    有行為局部之同一性，法律評價應認屬一行為較為適當。從
    而，被告係以一行為同時觸犯三人以上共同詐欺取財罪及一
    般洗錢罪，為想像競合犯，應依刑法第55條前段之規定，從
    一重之三人以上共同詐欺取財罪處斷。
(五)又本件撥打電話向告訴人施用詐術之人固有冒稱健保局、警
    察、檢察官之情，惟觀諸告訴人證稱：被告到場收取款項時
    ，並未出具偽造之公文書，亦未自稱係何政府機關公務員等
    語（偵卷第9 頁背面、第35頁），故無事證足認被告就冒用
    政府機關或公務員部分亦有犯意聯絡，自難認其有冒用政府
    機關及公務員名義詐欺取財罪之情事，附此敘明。
四、科刑：
(一)按洗錢防制法第16條第2 項規定，犯第14條、第15條之罪，
    在偵查或審判中自白者，減輕其刑。次按想像競合犯之處斷
    刑，本質上係「刑之合併」。其所謂從一重處斷，乃將想像
    競合犯組成之評價上數罪，合併為科刑一罪，其所對應之刑
    罰，亦合併其評價上數罪之數法定刑，而為一個處斷刑。易
    言之，想像競合犯侵害數法益者皆成立犯罪，論罪時必須輕
    、重罪併舉論述，同時宣告所犯各罪名，包括各罪有無加重
    、減免其刑之情形，亦應說明論列，量刑時併衡酌輕罪部分
    量刑事由，評價始為充足，然後依刑法第55條前段規定「從
    一重處斷」，非謂對於其餘各罪可置而不論。因此，法院決
    定處斷刑時，雖以其中最重罪名之法定刑，做為裁量之準據
    ，惟於裁量其輕重時，仍應將輕罪合併評價在內（最高法院
    108 年度台上字第4405號、第4408號判決意旨參照）。本案
    被告就其加入本案詐欺集團經過，以及其收取贓款以及將款
    項交付予詐欺集團指定之人，進而掩飾犯罪所得去向與所在
    之洗錢等事實於偵查中及本院審理時始終供述詳實，業如前
    述，應認其對洗錢行為主要構成要件事實有所自白，是就被
    告本案洗錢犯行部分，雖屬想像競合犯其中之輕罪，惟依上
    開說明，本院於後述量刑時，仍應併予衡酌此部分減刑事由
    。
(二)爰以行為人之責任為基礎，審酌現今社會詐欺事件層出不窮
    、手法日益翻新，政府及相關單位無不窮盡心力追查、防堵
    ，大眾傳播媒體更屢屢報導民眾被詐欺，甚至畢生積蓄因此
    化為烏有之相關新聞，被告正值青年，不思循正當途徑獲取
    所需，竟貪圖不法報酬，率然加入詐欺集團，擔任俗稱「車
    手」之收取詐欺款項工作，不僅價值觀念偏差，破壞社會治
    安，且其所為收取及傳遞詐欺款項等行為，使金流不透明，
    致不法之徒得藉此輕易詐欺並取得財物、隱匿真實身分，造
    成國家查緝犯罪受阻，並助長犯罪之猖獗，影響社會經濟秩
    序，危害金融安全，同時導致告訴人求償上之困難，其所生
    危害非輕，所為實值非難；惟考量被告犯後坦承犯行，態度
    尚可，然尚未能與告訴人達成和解，賠償告訴人損害等情，
    並兼衡其犯罪之手段、所詐取財物之金額、其於該詐欺集團
    之角色分工非居於主導或核心地位、及其為高職肄業之智識
    程度、自陳執行感化教育前在市場工作、約入約2 萬餘元、
    未婚無小孩、無需扶養之人暨家庭經濟狀況勉持等一切情狀
    （參見審卷第59頁審理筆錄、偵卷第4 頁及第28頁之警詢筆
    錄所載受詢問人資料欄及被告戶政資料查詢結果），量處如
    主文所示之刑，以示懲儆。
五、沒收：
(一)按犯罪所得，屬於犯罪行為人者，沒收之；前二項之沒收，
    於全部或一部不能沒收或不宜執行沒收時，追徵其價額，刑
    法第38條之1 第1 項前段、第3 項分別定有明文。次按共同
    實行犯罪行為之人，基於責任共同原則，固應就全部犯罪結
    果負其責任，但因其等組織分工及有無不法所得，未必盡同
    ，特別是集團性或重大經濟、貪污犯罪，彼此間犯罪所得分
    配懸殊，其分配較少甚或未受分配之人，如仍應就全部犯罪
    所得負連帶沒收追繳之責，超過其個人所得之剝奪，無異代
    替其他參與者承擔刑罰，違反罪刑法定原則、個人責任原則
    以及罪責相當原則。此與司法院院字第2024號解釋側重在填
    補損害而應負連帶返還之責任並不相同。故共同犯罪所得財
    物之追繳、沒收或追徵，應就各人所分得之財物為之（最高
    法院105 年度台上字第251 號判決意旨參照）。經查，被告
    拿取贓款之報酬為8,000 元乙情，為被告自承在卷（見偵卷
    第5 頁背面、第47頁、審卷第51頁），復無其他積極事證足
    認被告報酬高於此數額，依罪疑有利被告原則，自應從被告
    有利之認定，而認被告本案犯行所獲得之犯罪所得為8,000
    元。該等款項雖未扣案，仍應依刑法第38條之1 第1 項前段
    規定，諭知沒收，並依同條第3 項規定，於全部或一部不能
    沒收或不宜執行沒收時，追徵其價額。另未扣案之其餘贓款
    部分，卷內並無其他證據可證明被告有實際取得該等贓款，
    自無從對被告宣告沒收。
(二)末按洗錢防制法第18條規定「犯第14條之罪，其所移轉、變
    更、掩飾、隱匿、收受、取得、持有、使用之財物或財產上
    利益，沒收之；犯第15條之罪，其所收受、持有、使用之財
    物或財產上利益，亦同（第1 項）。以集團性或常習性方式
    犯第14條或第15條之罪，有事實足以證明行為人所得支配之
    前項規定以外之財物或財產上利益，係取自其他違法行為所
    得者，沒收之（第2 項）。對於外國政府、機構或國際組織
    依第21條所簽訂之條約或協定或基於互惠原則，請求我國協
    助執行扣押或沒收之案件，如所涉之犯罪行為符合第2 條所
    列之罪，不以在我國偵查或審判中者為限（第3 項）。」關
    於犯罪行為人犯洗錢防制法第14條之罪，其所掩飾之財物本
    身僅為洗錢之標的，難認係供洗錢所用之物，故洗錢行為之
    標的除非屬於前置犯罪之不法所得，而得於前置犯罪中予以
    沒收者外，既非本案洗錢犯罪之工具及產物，亦非洗錢犯罪
    所得，尤非違禁物，尚無從依刑法沒收規定予以宣告沒收，
    自應依上開第18條第1 項前段規定予以宣告沒收。此規定係
    採義務沒收主義，祇要合於前規定，法院即應為相關沒收之
    諭知，然該洗錢行為之標的是否限於行為人者始得宣告沒收
    ，法無明文，是倘法條並未規定「不問屬於犯罪行為人與否
    均沒收」時，自仍以屬於被告所有者為限，始應予沒收。查
    本件被告既已將所收取之現金悉數交由詐欺集團之上游成員
    ，業據被告供明在卷（見偵卷第47頁、審卷第51頁），並非
    被告所有，亦已非在其實際掌控中，自無庸依洗錢防制法第
    18條第1 項前段規定宣告沒收。
六、不另為不受理之諭知部分：
(一)公訴意旨另以：被告自109 年8 月間某日起，基於參與犯罪
    組織之犯意，加入本案詐欺集團擔任收取並轉交詐欺款項之
    「車手」工作，因認被告亦涉犯組織犯罪防制條例第3 條第
    1 項後段之參與犯罪組織罪嫌等語。
(二)按同一案件繫屬於有管轄權之數法院者，由繫屬在先之法院
    審判之；而案件有依前揭規定不得為審判之情形者，應諭知
    不受理之判決，刑事訴訟法第8 條、第303 條第7 款分別定
    有明文。此項規定旨在避免對同一被告之同一犯罪事實，實
    體法上祇有一個刑罰權，再受重複裁判，有違一事不再理之
    原則。又行為人於參與詐欺犯罪組織之行為繼續中，先後多
    次為加重詐欺之行為，因參與犯罪組織罪為繼續犯，犯罪一
    直繼續進行，直至犯罪組織解散，或其脫離犯罪組織時，其
    犯行始行終結。故該參與犯罪組織與其後之多次加重詐欺之
    行為皆有所重合，然因行為人僅為一參與犯罪組織行為，侵
    害一社會法益，屬單純一罪，應僅就「該案中」與參與犯罪
    組織罪時間較為密切之首次加重詐欺犯行論以參與犯罪組織
    罪及加重詐欺罪之想像競合犯，而其他之加重詐欺犯行，祗
    需單獨論罪科刑即可，無需再另論以參與犯罪組織罪，以避
    免重複評價。是如行為人於參與同一詐欺集團之多次加重詐
    欺行為，因部分犯行發覺在後或偵查階段之先後不同，肇致
    起訴後分由不同之法官審理，為裨益法院審理範圍明確、便
    於事實認定，即應以數案中「最先繫屬於法院之案件」為準
    ，以「該案件」中之「首次」加重詐欺犯行與參與犯罪組織
    罪論以想像競合。縱該首次犯行非屬事實上之首次，亦因參
    與犯罪組織之繼續行為，已為該案中之首次犯行所包攝，該
    參與犯罪組織行為之評價已獲滿足，自不再重複於他次詐欺
    犯行中再次論罪，俾免於過度評價及悖於一事不再理原則。
    至於「另案」起訴之他次加重詐欺犯行，縱屬事實上之首次
    犯行，仍需單獨論以加重詐欺罪，以彰顯刑法對不同被害人
    財產保護之完整性，避免評價不足（最高法院109 年度台上
    字第3945號判決意旨參照）。
(三)被告在本案於110 年8 月20日繫屬（見審卷第5 頁之臺灣新
    北地方檢察署110 年8 月20日乙○○錫意110 偵3801字第11
    00073645號函上之收狀戳章）前，已因參與本案詐欺集團之
    其他加重詐欺犯行經臺灣桃園地方檢察署檢察官以該署109
    年度少連偵字第467 號提起公訴，而由臺灣桃園地方法院於
    110 年7 月27日以110 年度審金訴字第346 號繫屬在案（下
    稱另案）等情，有臺灣高等法院被告前案紀錄表及該案起訴
    書各1 份在卷可稽，揆諸前揭說明，自應由先行繫屬之另案
    中之首次加重詐欺犯行論以參與犯罪組織罪。易言之，被告
    參與本案詐欺犯罪組織之犯罪事實係於110 年7 月27日先繫
    屬臺灣桃園地方法院，嗣於同年8 月20日始繫屬本院，是檢
    察官就被告參與本案詐欺犯罪組織之同一犯罪事實向不同法
    院重複起訴，本院既係繫屬在後之法院，揆諸前揭規定，本
    應諭知不受理之判決，惟公訴意旨認此部分若成立犯罪，與
    前揭經論罪科刑部分具想像競合犯之裁判上一罪關係，爰不
    另為不受理之諭知，附此敘明。
據上論斷，應依刑事訴訟法第273 條之1 第1 項、第299 條第1
項前段（依刑事判決精簡原則，僅記載程序法條文），判決如主
文。
本案經檢察官陳柏文偵查起訴，由檢察官吳宗光到庭執行公訴。
 
中    華    民    國   110    年    10    月    27    日
                  刑事第十三庭  法  官  林建良    
上列正本證明與原本無異。
如不服本判決，應於判決送達後20日內敘明上訴理由，向本院提
出上訴狀 (應附繕本) ，上訴於臺灣高等法院。其未敘述上訴理
由者，應於上訴期間屆滿後20日內向本院補提理由書「切勿逕送
上級法院」。
                                書記官  陳昇宏
中    華    民    國   110    年    10    月    28    日
附錄本案論罪科刑法條全文：
刑法第339 條之4 ：
犯第三百三十九條詐欺罪而有下列情形之一者，處一年以上七年
以下有期徒刑，得併科一百萬元以下罰金：
一、冒用政府機關或公務員名義犯之。
二、三人以上共同犯之。
三、以廣播電視、電子通訊、網際網路或其他媒體等傳播工具，
對公眾散布而犯之。
前項之未遂犯罰之。 
 
洗錢防制法第2 條：
本法所稱洗錢，指下列行為：
一、意圖掩飾或隱匿特定犯罪所得來源，或使他人逃避刑事追訴
    ，而移轉或變更特定犯罪所得。
二、掩飾或隱匿特定犯罪所得之本質、來源、去向、所在、所有
    權、處分權或其他權益者。
三、收受、持有或使用他人之特定犯罪所得。
 
洗錢防制法第14條：
有第二條各款所列洗錢行為者，處七年以下有期徒刑，併科新臺
幣五百萬元以下罰金。
前項之未遂犯罰之。
前二項情形，不得科以超過其特定犯罪所定最重本刑之刑。